【裁判字號】    88,上重更(一),38
【裁判日期】    890111
【裁判案由】    恐嚇等
【裁判全文】
臺灣高等法院花蓮分院刑事判決                八十八年度上重更(一)字第三八號
    上   訴   人  臺灣台東地方法院檢察署檢察官
    上訴人即被告  甲○○
    選任  辯護人  吳漢成
右列上訴人因被告恐嚇等案件，不服臺灣台東地方法院八十六年度重訴(一)字第七十二
號八十七年三月十三日第一審判決（起訴案號：臺灣台東地方法院檢察署八十六年度
偵字第二四七五號），本院判決後，經最高法院發回更審，本院更為判決如左：
    主  文
原判決關於以脅迫使他人放棄競選暨圖利並定執行刑部分撤銷。
甲○○關於對戊○○妨害自由、恐嚇及以脅迫使戊○○放棄競選及對於戊○○行求而
約其放棄競選部分無罪。
甲○○依據法令從事公務之人員，對於非主管或監督之事務，利用身分圖利，處有期
徒刑伍年貳月，褫奪公權肆年，所得不法利益新台幣壹佰肆拾陸萬肆仟柒佰柒拾元，
應予追繳，如全部或一部無法追繳時，應以其財產抵償之。
    事  實
一甲○○係高雄縣六龜鄉鄉民代表會主席，為依據法令從事公務之人員，其於八十四
  年八月二十三日，向黃櫻輝購買坐落六龜鄉○○段第一００六之三、一０二七、一
  ０二七之七二、之一一八、之一一九、之一二０、之一二一、之一二二及一０二八
  之一等九筆農地後，計劃沿前開農地週邊興建駁坎及排水溝，其竟為圖得自己私人
  不法之利益，明知六龜鄉公所報奉高雄縣政府核定之「臺灣省基層建設第三期四年
  計劃」其中都市計劃外「新興村巷道改善工程」、「新威村巷道改善工程」（規劃
  工程內容均為長五百公尺，寬四公尺，面積二千平方公尺之道路）及八十五年度「
  高雄縣六龜鄉急切需要小型工程計劃」內「新威村道路改善工程」（規劃工程內容
  為六百公尺長之道路）經費，應依原計劃用於改善六龜鄉新興村及新威村村內巷道
  及聯外道路之用，仍於八十四年十二月間，利用其六龜鄉鄉民代表會主席身分，對
  於該非主管或監督之事務，要求六龜鄉公所建設課技士己○○以前開巷道及道路改
  善工程經費，在其前開私人農地週邊，規劃興建駁坎及排水溝三段（分別長八十五
  公尺、二百五十二．七公尺、二百二十五公尺），先後接續挪用前揭「新興村巷道
  改善工程」經費六十八萬三千九百三十八元、「新威村巷道改善工程」經費五十一
  萬二千九百零五元、「新威村道路改善工程」經費二十六萬七千九百二十七元（起
  訴書誤為二十七萬七千九百二十七元），合計一百四十六萬四千七百七十元，為其
  前開私有農地興建駁坎及排水溝而圖利其自己。
二案經臺灣高雄地方法院檢察署檢察官指揮法務部調查局南部地區機動工作組（以下
  簡稱南機組）查獲後呈請臺灣高等法院檢察署檢察長核轉台灣台東地方法院檢察署
  檢察官偵查起訴。
      理  由
壹、本件檢察官起訴部分包括：(一)恐嚇傅佐貴、丁○○、何錦昌、何曉玲部分；(二)強
    占劉邱秀滿土地並妨害其行使所有權部分；(三)收取回扣並違反公平交易法部分；
    (四)連續對戊○○妨害自由、恐嚇並脅迫其放棄競選及行求而約其放棄競選部分。
    (五)挪用公用工程經費在私人農地上興建排水溝及駁坎圖利部分：其中(一)(二)(三)部分
    ，均已判決確定，本院僅就最高法院發回部分（即前揭(四)(五)部分）為審究，合先
    敘明。
貳、關於對戊○○妨害自由、恐嚇、以脅迫使戊○○放棄競選及對於戊○○行求而約
    其放棄競選部分：
  一公訴意旨略以：被告基於恐嚇戊○○之概括犯意，先於戊○○登記參選六龜鄉農
    會代表前某日，夥同具有共同犯意聯絡之不詳姓名司機，前往六龜鄉新興村二坡
    七十九及八十號戊○○住處，將戊○○挾持上被告之自用轎車，載往被告家中，
    要求戊○○不要參選，惟為戊○○所拒，被告乃向戊○○恫稱：「不得參選農會
    代表會代表，如果堅持參選，要讓妳無法當選，而且讓妳以後沒好日子過」等語
    ，約一個小時多後，始將戊○○釋回，而妨害戊○○之行動自由；其後再於登記
    參選前一日，又連續至戊○○前開住處，出言恫稱；「如果堅持參選，要對妳不
    利」等語，致使戊○○心生畏怖，因而前往朋友住處寄住，不敢回家；其間被告
    見恐嚇不成，復另行起意，向戊○○行求表示願給戊○○八萬元作為退選之代價
    ，惟未為戊○○所接受，因認被告另涉有刑法第三百零五條之連續恐嚇、第三百
    零二條第一項之妨害自由、農會法第四十七條之三第一項之以脅迫使他人放棄競
    選及同法第四十七條之一第一項第三款之對於候選人行求而約其放棄競選罪嫌云
    云。
  二按犯罪事實應依證據認定之，無證據不得推定其犯罪事實；不能證明被告犯罪者
    ，應諭知無罪之判決，刑事訴訟法第一百五十四條、第三百零一條第一項分別定
    有明文。又認定犯罪事實，所憑之證據，其為訴訟上之證明，須於通常一般之人
    均不致於有所懷疑，而得確信其為真實之程度者，始得據之為有罪之認定，倘其
    證明尚未達到此一程度，而有合理性懷疑之存在時，即無從為有罪之認定（最高
    法院七十六年台上字第四九八六號判例參照）。
  三查戊○○於調查站調查時指稱，被告於八十六年一月間伊登記參選六龜鄉農會代
    表前之某日，與一名司機同至伊之住處，將伊挾持至被告住處，被告且出言恐嚇
    伊不得參選農會代表，嗣後並再多次前往伊之住處以恐嚇方式要求伊退出選舉（
    見二七四偵查卷第六三至六四頁）；其夫陳玉輝亦於調查站調查時則稱，被告係
    於戊○○登記參選農會代表之後，夥同一名年輕人前往伊之住處，將戊○○挾持
    至被告住處，逼戊○○退選，嗣後並再至伊住處三次，堅持要戊○○退選（見二
    七四偵查卷第一○六至一○七頁），二人所述被告實施恐嚇之時間，一為參選登
    記前，一為參選登記後，已不相同；且戊○○、陳玉輝嗣於檢察官偵查時又稱，
    係被告叫司機前來將戊○○載至被告住處（前揭偵查卷第一○八及一○九頁反面
    ）所述前後亦不相符。戊○○、陳玉輝嗣後於原審審理時又改稱，是被告叫司機
    開車來伊等住處，戊○○同意至被告家中，當天被告並未對戊○○恐嚇等語（見
    原審卷第五八頁反面及五九頁正面），戊○○與陳玉輝前後指證之情節，一再反
    覆，衡情已難令人置信。況被告果曾於戊○○登記參選前，對戊○○實施前開妨
    害自由及恐嚇犯罪，戊○○為何不即時報警處理，竟於其以四票之差落選後，始
    出面指證被告犯行？本院斟酌被告在該次農會代表選舉時，採取支持其他候選人
    之立場，其與戊○○間，難免因選舉利害衝突而生齟齬，戊○○及其夫陳玉輝之
    指證，對被告犯罪之證明，顯然未能達到無可懷疑之程度，依前揭說明，自應對
    被告為無罪之諭知，以免冤抑。
  四再按各級農會會員代表，應於選舉前辦理候選人登記，非經登記，不得參加競選
    ，農會法第十五條第五項定有明文。農會法第四十七條之三第一項之「以強暴、
    脅迫或其他方法使人放棄競選罪」所稱之「他人」顯然係指候選人而言，同法第
    四十七條之一第一項第三款之「對於候選人行求財物而約其放棄競選罪」更是明
    文規定係以候選人為行求財物之對象，而戊○○指證被告實施脅迫及行求財物之
    時間既係在其登記參選之前，是戊○○所指證之內容即使屬實，亦無成立前揭罪
    名之餘地。
  五原審失察，遽予論罪科刑，顯有未合，被告上訴意旨否認此部分犯罪，為有理由
    ，應予撤銷改判，諭知被告無罪之判決。
參、關於圖利部分：
  一訊據被告矢口否認其有前揭圖利犯行，並辯稱，因其所有前開農地旁之排水溝排
    水不良，下游農民迭遭缺水之苦，伊應村民之託，向高雄縣政府提出陳情，高雄
    縣政府因而編列預算，在其所捐出之私人農地上興建排水溝及駁坎，該排水溝及
    駁坎之興建，係為地方公益，並非為圖得其私人不法利益云云。
  二經查：
    (一)六龜鄉公所在被告前開私人農地週邊所規劃興建之駁坎及排水溝三段（分別長
      八十五公尺、二百五十二．七公尺、二百二十五公尺），均係沿被告私人農地
      週圍興建，並非工程內容所謂之「巷道」或「道路」，且該駁坎及排水溝旁，
      亦無道路、巷道或被告所稱之產業道路等情，業經台灣高雄地方法院檢察署檢
      察官於八十六年七月十日至現場勘驗屬實，有勘驗筆錄及現場照片八張附偵查
      卷可按。前開排水溝及駁坎係在被告之要求下，由六龜鄉公所自前揭「新興村
      巷道改善工程」經費項下挪用六十八萬三千九百三十八元、自「新威村巷道改
      善工程」經費項下挪用五十一萬二千九百零五元、自「新威村道路改善工程」
      經費項下挪用二十六萬七千九百二十七元（合計一百四十六萬四千七百七十元
      ）所興建，亦據六龜鄉鄉長陳俊生、建設課技士己○○分別於調查站及檢察官
      偵查時證述明確（見九七三二偵查卷第一三九至一四二頁，一○○八五號影印
      偵查卷第一至十六頁），且有高雄縣六龜鄉公所復函及其所附工程預算書、己○○所製之計算書一份附卷可稽（見原審卷(一)第一三六至一四七頁、原審卷(二)
      第四至一九頁）。
    (二)證人即高雄縣政府計畫室綜合規劃股股長朱鳳斌在偵查中明確證稱：「按計畫
      巷道改善工程是作村與村間之連絡巷道」、「巷道改善不可作在私人農地旁」
      等語（見九七三二偵查卷第二一七頁正面）；高雄縣六龜鄉公所建設課長柯順
      元亦證稱：「巷道改善工程不可以在私人農地旁做駁坎及排水溝」（同上卷第
      二一九頁反面倒數第一行）；鄉長陳俊生亦稱：「巷道改善工程是村與村的連
      絡道路」（見同上卷第二二○頁反面倒數第一行）；高雄縣建設局土木課技士
      丙○○、約僱人員郭川連均證稱：本件排水溝工程是出於被告之建議，郭川連
      且稱伊不知道排水溝是做在被告的農地旁（同上卷第二一八頁正面及反面）；
      高雄縣六龜鄉公所建設課技士己○○於偵查中更明確證稱：「我有向他（指被
      告）表明他指定的地方不符合原計劃內容，但他說就是要這樣做，他叫我設計
      後就往上報」；「鄉長說報上去，准不准由上層決定」（見一○○八五影印偵
      查卷第一三頁正面），被告明知其所要求施作之「排水溝及駁坎工程」與原「
      巷道改善工程計劃」並不符合，至為顯然，被告具有利用其鄉民代表會主席之
      身份，要求六龜鄉公所挪用「巷道改善工程計劃」經費，在其自己私有農地上
      興建排水溝，藉以圖得不法利益之犯意，至為顯然。
    (三)證人即六龜鄉鄉民彭劉春昭及張寶等人於本院前審到庭證稱，前開土地上原來
      就有舊的排水溝（土溝，見本院前審卷第二九頁反面、第七二頁反面），且經
      高雄縣農田水利會六龜工作站站長乙○○及技士庚○○證述屬實，乙○○且明
      確證稱，被告所有之前揭土地原有集、排水溝雖係土溝，惟並無排水不良之情
      形，且該地區位處該水利灌溉區域之上游，水量充沛（見本院更(一)卷第九七至
      九九頁），是被告所辯及前開證人彭劉春昭及張寶等人於本院前審所證舊有排
      水設施排水不良，因而向上級陳情請求改善等情（見本院前審卷二九頁反面、
      第七二頁反面），即非實在。
    (四)次查，被告於八十四年間率同村民陳金石等人向高雄縣政府所提出「陳情書」
      之內容為「（新興）村內道路及駁坎受到豪雨沖擊，道路駁坎已破損不堪，農
      民農產品運搬極為不便，實應速予改善及整修」有高雄縣政府向本院提出之「
      陳情書」一紙附卷可按（見本院更(一)卷第八四頁），被告率同村民向高雄縣政
      府陳情之目的，並非在爭取本件排水溝及駁坎之設置經費，至為顯然，益徵前
      揭經費確實係應新興村村內道路改善之需要而撥付。是被告所辯本件排水溝及
      駁坎工程係因被告及民眾向高雄縣政府陳情，始經高雄縣政府同意後所規劃設
      計一節，純屬虛構。至丙○○在南機組所證本件排水溝及駁坎工程係因被告及
      鄉民代表陳金石等人聯名向高雄縣政府陳情，經縣府同意編列於八十五年度預
      算中一節（九七三二偵查卷第一五二反面至一五三頁正面），核與前揭陳情書
      所記載之內容並不相符，諒係記憶有誤而致，其前揭證詞，自不能為被告有利
      之證明。
    (五)又被告於本院提出之高雄縣政府八十七年九月二十四日府計綜字第一八七三
      六五號函說明五所指「鄉鎮公所辦理基層建設就『巷道改善工程』或『道路改
      善工程』歷年來工程設計項目並不拘限於路面工程，與路面有關之駁坎或排水
      溝亦包括在內」係指與路面工程有關之駁坎或排水溝而言，而本案所構建之排
      水溝並非與「巷道改善工程」或「道路改善工程」路面工程有關之駁坎或排水
      溝，與該函所示之內容不同，故該函此部分意旨亦不能為被告有利之證明。證
      人己○○於本院前審稱前揭「巷道改善工程」包括「水溝」及「駁坎」在內（
      見本院前審卷第七二頁正面）顯屬迴護被告及推卸自己責任之詞，不足採信。
    (六)被告又辯稱，當初預算編列時，承辦人僅係在航照圖影本上以粗線表示巷道，
      並無確定之地點，故事實上不可能按圖施工云云，核與柯順元於調查站之訊問
      中所證「依照航照圖上等標示，關於新威村部分是『一八四縣道從美濃經六龜
      鄉方向左側給水站至勸善堂之村落巷道』及『一隧土地公廟附近巷道』，甲○○私人農地位於一八四縣道從美濃往六龜之右側」（見九七三二偵查卷第一四
      八頁），己○○所證：「設計圖是我畫的，但航照圖上的定點都已經做好了，
      甲○○就指定我，我就照他意思設計，但我有向他說與航照圖不符」（見一○○八五影印偵查卷第一三頁反面）等情並不相符，已難採信。況其所辯當初預
      算編列時，尚無確定之施設地點等情，即使屬實，六龜鄉公所僅係擁有依原計
      劃選定應實施改善巷道工程地點之行政裁量權，亦不得將工程費用移作巷道改
      善工程以外之用途，被告身為鄉民代表會主席，且曾參主導向高雄縣政府爭取
      新興村村內道路之改善及整修之陳情活動（已如前述），對此更難諉為不知，
      其竟恃鄉民代表會主席之身份，要求六龜鄉公所之承辦人員逾越原計劃範圍，
      在自己農地旁規劃設計排水溝，其具有圖利自己之犯意，仍極明顯。故被告請
      求傳訊證人己○○、柯順元、郭川連、丙○○到庭證明六龜鄉公所呈報之十二
      項巷道改善工程，僅係形式上編列而已一節，核無必要。
  三被告為高雄縣六龜鄉鄉民代表會代表兼主席，係依據法令從事公務之人員，核其
    所為，係犯修正前貪污治罪條例第六條第一項第五款之對於非主管或監督之事務
    ，利用身分圖利罪（貪污治罪條例第六條第五款於八十五年十月二十三日公布修
    正，修正後之該條例第六條第一項第五款較修正前之刑度為重，以裁判前之法律
    對被告有利，依刑法第二條第一項前段但書之規定，應適用有利於被告之舊法）
    。公訴人認被告係與陳俊生、己○○共犯同條例第六條第一項第四款之圖利罪，
    尚有未洽，起訴法條應予變更。原審據以論罪科刑，固非無見，惟按連續犯之成
    立，除主觀上須基於一個概括之犯意外，客觀上須先後數行為，逐次實施而具連
    續性，侵害數個同性質之法益，其每一前行為與次行為，依一般社會健全觀念，
    在時間差距上，可以分開，在刑法評價上，各具獨立性，每次行為皆可獨立成罪
    ，構成同一之罪名，始足當之；如數行為於同時同地或密切接近之時地實施，侵
    害同一之法益，各行為之獨立性極為薄弱，依一般社會健全觀念，在時間差距上
    ，難以強行分開，在刑法評價上，以視為數個舉動之接續施行，合為包括之一行
    為予以評價，較為合理，則屬接續犯，而為包括之一罪（最高法院八十六年度台
    上字第三二九五號判例參照）。查被告雖然要求六龜鄉公所先後挪用「新興村巷
    道改善工程」、「新威村巷道改善工程」、「新威村道路改善工程」三筆工程經
    費，在其私人土地上興建排水溝及駁坎，惟在時間差距上，難以強行分開，應視
    為數個舉動之接續施行，自屬接續犯，原審論以連續犯，尚有未洽，被告上訴意
    旨否認犯罪，檢察官上訴意旨指摘原判決量刑過輕，雖均無可取，惟原判決此部
    分既有可議，本院自仍應予以撤銷改判，爰審酌被告身為鄉民代表會主席，不知
    為地方百姓謀取福祉，竟然為一己之私，從地方有限之資源中，挪用公共道路改
    善經費，圖利自己，惡性不輕及其犯罪後之態度等一切情狀，仍處有期徒刑五年
    二月，並依修正前貪污治罪條例第十六條之規定，宣告褫奪公權以示懲儆。其所
    得不法利益一百四十六萬四千七百七十元，應依修正前貪污治罪條例第九條之規
    定，予以追繳，如全部或一部無法追繳時，應以其財產抵償之。
據上論斷，應依刑事訴訟法第三百六十八條、第三百六十九條第一項前段、第三百六
十四條、第二百九十九條第一項第三百條、第三百零一條第一項前段，八十五年十月
二十三日修正前貪污治罪條例第六條第一項第五款、第九條、第十六條，判決如主文
。
本案經檢察官翟光軍到庭執行職務。
中華      民      國    八十九    年      一      月     十一     日
                                    審判長法官  謝  志  揚
                                          法官  蔣  有  木
                                          法官  何  方  興
右正本證明與原本無異。
如不服本判決，應於判決送達後十日內向本院提出上訴狀。其未敘述理由者，並應於
提出上訴狀後十日內向本院補提理由狀(均須附繕本)。
                                        書記官  劉  妙  娘
中      華      民      國    八十九    年      一      月     十二     日


司法院資訊處製作；財團法人民間司法改革基金會備份。
